【裁判字號】    89,家抗,94
【裁判日期】    891017
【裁判案由】    收養認可
【裁判全文】
臺灣高等法院臺中分院民事裁定      八十九年度家抗字第九十四號
    抗  告  人  李國獻
    即  聲請人
    代  理  人  熊賢祺  律師  住台中市○○路○段一一○號六樓
右抗告人間因收養認可事件，對於中華民國八十九年八月廿四日臺灣南投地方法院八
十九年度養聲字第七一號所為裁定提起抗告，本院裁定如左：
      主      文
原裁定廢棄，發回臺灣南投地方法院。
      理      由
一、本件抗告人於原法院聲請意旨略以：蘇其渡、巫阿月（收養人）二人為夫妻關係
    ，與李國獻（被收養人）於民國（以下同）八十九年八月一日訂立書面收養契約
    ，由蘇其渡、巫阿月共同收養李國獻為養子。收養人有正當職業及財產，確有扶
    養被收養人能力，依法請求認可，並提出收養契約、財產證明、健康證明、收養
    人、被收養人戶籍謄本等文件為證據。原法院以：收養人有正當職業，收入穩定
    ，被收養人自襁褓中即為收養人所撫養長大，迄未辦理收養之認可，現收養人雖
    然年事已高，但均由被收養人盡扶養之義務，今雙方均已達成協議，被收養人之
    生父亦同意出養，其與被收養人間，已合法成立收養關係，亦無民法第一千零七
    十九條第五項所列各款情形之一，而依法予以認可。
二、抗告意旨略稱：蘇其渡、巫阿月為夫妻關係，於五十一年六月五日即收養抗告人
    ，因不諳法律，致於共同聲請認可收養李國獻之事件中之收養契約誤填成送件日
    期八十九年八月一日。查依七十四年六月三日修正前之民法第一千零七十九條規
    定：「收養子女，應以書面為之。但自幼撫養為子女者，不在此限。」是以我國
    舊民法關於收養關係之要件不須得法院許可，且如自幼撫養為子女者，則毋庸作
    成書面，只須有收養他人之子女為自己子女之意思養育在家即可。至於「自幼」
    者，依司法院三一年院字第二三三二號解釋，係指未滿七歲而言。本件抗告人李
    國獻出生後不久即由蘇其渡，巫阿月夫妻共同收養為養子，並撫養長大成人，依
    修正前民法第一千零七十九條但書之規定，應有效成立收養關係，且抗告人之更
    正姓氏，係因不諳法律所致，並非謂其有終止收養之意思，此由抗告人更名後，
    仍由其養父養母繼續撫養成人可知。惟原法院不察，以被收養人雖自襁褓中即為
    收養人所扶養長大，但因迄未辦理收養認可，誤以為李國獻與蘇其渡、巫阿月夫
    妻未成立收養，迨至八十九年八月一日雙方始有收養合意，實則李國獻與蘇其渡
    、巫阿月之前的收養關係早已有效成立，是以原裁定認可蘇其渡、巫阿月自八十
    九年八月一日始收養李國獻為養子顯與事實不符，求為廢棄原裁定等語，並提出
    報告書、成績簿及畢業證書等件為證。
三、按收養之成立及終止，應具備如何之方式，宜究明其收養行為是否跨及七十四年
    六月三日民法親屬編修正前後時期，依各該行為發生之時期分別適用民法之相關
    規定審酌認定之。苟收養行為係在七十四年六月三日民法親屬編修正前，則其收
    養關係之成立，依我國民法修正前民法第一千零七十九條之規定，應以書面為之
    ，但自幼撫養為子女者則不在此限，尚無庸經法院之認可即可成立。而收養關係
    之終止，依七十四年六月三日修正前第一千零八十條之規定，仍應以書面為之。
    抗告人主張其係於出生不久即被蘇其渡、吳阿月夫妻共同收養並撫育長大成人，
    並提出成績簿及畢業證書等件為證。原法院既認被收養人自襁褓中即為收養人所
    撫養長大，則就被收養人出生時（即民國五十一年），蘇其渡、巫阿月夫婦是否
    有收養之意思及行為，而依前開修正前民法之規定加以認定雙方間之收養關係是
    否成立，且雙方是否有書面終止收養關係而另為收養之合意等事實，即應加以調
    查。然原法院未為詳察，遽為認定雙方自八十九年八月一日始成立收養關係而予
    以認可，難謂允洽。抗告論旨，指摘原裁定不當，求予廢棄，非無理由，應由本
    院予以廢棄，發回原法院另為妥適之處理。
四、據上論結，本件抗告為有理由，依非訟事件法第二十八條，民事訴訟法第四百九
    十二條第二項，裁定如主文。
中      華      民      國    八十九    年      十      月     十七     日
~B1家事法庭審判長法  官  陳照德
~B2              法  官  蔡王金全
~B3              法  官  曾謀貴
右為正本係照原本作成。
如不服本裁定應於裁定送達後十日內向本院提出抗告理由狀（須按他造人數附具繕本
），並繳納抗告裁判費新臺幣肆拾伍元及送達用雙掛號郵票拾份（每份拾肆元）。
~B              書記官  林振甫
中      華      民      國    八十九    年      十      月     十八     日
                                                                        Ｈ


司法院資訊處製作；財團法人民間司法改革基金會備份。
